【裁判字號】    89,訴,339
【裁判日期】    890712
【裁判案由】    偽造有價證券
【裁判全文】
臺灣臺中地方法院刑事判決                          八十九年度訴字第三三九號
    公  訴  人  台灣台中地方法院檢察署檢察官
    被      告  丙○○
    指定辯護人  本院公設辯護人  丁○○
右列被告因偽造有價證券案件，經檢察官提起公訴（八十八年度偵續字第一四八號）
，本院判決如左：
    主  文
丙○○無罪。
    理  由
一、公訴意旨略以：被告丙○○明知其並未經乙○○（公訴人誤書為陳建德）之授權
    簽發乙○○之台中區中小企業銀行（現改制為台中商業銀行）崇德分行第一四二
    八０號帳戶支票，亦未經其妻戊○○之授權簽發戊○○之台中區中小企業銀行崇
    德分行第一六二六三號帳戶支票。詎丙○○竟基於概括之犯意，連續意圖供行使
    之用，而偽造乙○○前開支票帳戶之支票，票號0000000號、面額新台幣
    （下同）三萬元、票期八十六年十二月十日，並盜蓋乙○○之印章，而於民國八
    十六年九月間，持向甲○詐借得三萬元。復又意圖供行使之用，而偽造戊○○前
    開支票帳戶之支票，票號0000000號、面額三萬元、票期八十七年二月三
    十日，並故意蓋錯為陳建德之印章，而於八十六年十二月間，再持向甲○詐借得
    三萬元。而甲○屆期提示，均遭退票或拒絕往來（印鑑不符），始知受騙。因認
    被告涉有刑法第二百零一條第一項、第二項偽造有價證券等罪嫌云云。
二、按犯罪事實應依證據認定之，無證據不得推定其犯罪事實；又不能證明被告犯罪
    或其行為不罰者，應諭知無罪之判決，刑事訴訟法第一百五十四條、第三百零一
    條第一項分別定有明文。又按刑法第二百零一條偽造有價證券罪之成立，以意圖
    供行使之用，而偽造有價證券為其構成要件。所謂「偽造」，乃指無權制作有價
    證券之人，假冒他人名義，或逾越有制作權人之授權範圍，而制作外觀上具有有
    價證券形式之虛偽證券之行為而言。如果行為人基於本人之授權，或其他原因有
    權簽發者，則與無權之偽造行為不同（最高法院八十三年度台上字第一八一０號
    判例參照）。至於已否得有適法之授權，或有無逾越、逸脫授權範圍，而制作該
    有價證券，則不以明示之授權為判定其有無適法權源之唯一準據；因偽造有價證
    券，係侵害社會法益之罪，為使具有社會公共信用性格之票據類有價證券持有人
    ，得獲應有之保障，以維交易安全及社會公共信用，是以票據上名義人對於知悉
    無權制作有價證券之人，實施制作有價證券犯行，仍不為阻止而放任其此項實施
    制作有價證券之默認行為者，亦應包括的視之為默示之授權行為（最高法院八十
    二年台上字第六三八四號判決參照）。
三、公訴人認被告丙○○涉有上開罪嫌，無非以告訴人甲○之指述及證人乙○○於台
    灣臺中地方法院檢察署八十七年度偵字第一０二九五號案件偵查中證稱：伊當時
    身份證、印章給被告，不久後伊家人即阻止，伊即將身份證、印章取回，不知後
    來為何被告又會蓋伊印章等語，及被告與其妻戊○○係於八十六年十一月一日即
    分居，然被告卻於年十二月間使用戊○○之支票，是被告係未經乙○○、戊○○
    之授權而擅自簽發支票等由，為其論據。惟訊據被告堅決否認有何犯行，辯稱：
    乙○○帳戶之支票，係伊另於八十五年四月二十五日與乙○○前往台灣區中小企
    業銀行大肚分行領款時，央求乙○○再將支票帳戶交給伊使用，乙○○當天即將
    印鑑章交給伊，迄今該印章仍在伊身上，伊並無偽造支票；而前開戊○○帳戶支
    票，因與乙○○支票帳戶係同一家銀行，所以蓋錯為乙○○之印章等語。經查：
    （一）前開乙○○之台中區中小企業銀行崇德分行第一四二八０號帳戶支票，原
    係於八十四年四月七日，由被告與乙○○二人前往臺中區中小企業銀行崇德分行
    所開設，乙○○並隨即將該帳戶支票、印鑑章交予被告使用，業據證人乙○○到
    庭證述明確，復有前開支票存款帳戶之支票存款開戶申請書影本、印鑑卡影本各
    一份在卷可憑，而雖至同年五月間因乙○○家人反對，乙○○即將該印鑑章取回
    等語，固經被告供承不諱，及證人乙○○證述屬實，復有前開支票存款帳戶之支
    票存款開戶申請書、臺中商業銀行八十九年五月九日中崇德字第六十九號函所檢
    附之前開支票存款帳戶交易明細表在卷可稽，堪認為真實。然證人乙○○於本院
    審理時亦證述確曾於八十五年四月二十五日與被告共同至臺中區中小企銀大肚分
    行領錢，至於當日有無再將將印鑑章交予被告使用一節，證人乙○○先是證稱：
    伊並沒有再將印鑑章交給趙鍾賢，該印鑑章現在仍在伊處等語（見本院八十九年
    三月一日審判筆錄），然經本院當庭諭知被告與證人乙○○二人將其持有之「乙○○」印章蓋印取得印文，並以肉眼核對印文結果，兩者於字型、結構上雖有相
    似之處，但被告所持之印章，其「陳」字部首與「建」字部首係相連，而證人乙○○則無，嗣經本院再持以比對證人乙○○當初於八十四年四月七日至台中區中
    小企業銀行崇德分行申請開戶所蓋用於支票存款開戶申請書、支票存款印鑑卡、
    支票領取證上之「乙○○」印文，結果與被告所持有之印章相符，與證人陳建德
    所持有之印章則不相同，此有取自被告與證人乙○○之印文各一份及臺中商業銀
    行於八十九年五月九日以中崇德字第六十九號函所檢附前開支票存款帳戶之支票
    存款開戶申請書、支票存款印鑑卡、支票領取證（原本已發還，留存影本）各一
    件附卷可證，復參以被告歷年來所簽發之支票，有多次兌現之事實，且除偶有錯
    蓋發票人印章外，從未曾因印鑑不符而遭退票之紀錄，此有台中區中小企業銀行
    八十七年八月十一日中崇德字第二００號函（附於八十七年度偵字第一０二九五
    號偵查卷第六十一頁）及前開支票存款帳戶往來明細表、退票紀錄表在卷足按，
    益徵被告所持有之印章確係前開帳戶之印鑑章無訛。又經比對後，本院再傳訊證
    人乙○○並告知比對結果，證人乙○○始改稱「（問：八十五年四月二十五日為
    何將印章交給被告？）他（指被告）說要領支票，他交給我二千元後，我有沒有
    將印鑑章交給他，我已忘了，但當時他確有提到要再使用我支票，我也同意了」
    等語（見本院八十九年五月二十四日審判筆錄），足徵證人乙○○嗣後確有將該
    印鑑章交予被告使用，並同意被告以其名義使用該帳戶支票。（二）再者，觀諸
    前開支票存款帳戶交易明細表，載明自八十四年四月十四日起，至同年五月三十
    日止，共僅交易十次，其後中間間隔約長達一年未為任何交易，而復隔一年後之
    八十五年四月二十九日始再為交易，衡諸常情，如被告確係偽以乙○○之名義簽
    發支票，何以需中間約隔一年均未為任何偽造行為？又被告如於八十五年四月二
    十五日未經乙○○同意借用支票，何以能於斯時取得真正之印鑑章用以領取支票
    並簽發支票進而兌現？顯見乙○○於八十四年五月間自被告處取回印鑑章後，復
    於八十五年四月二十五日將該印鑑章交予伊使用一節屬實；況被告自八十五年四
    月二十九日後用該帳戶所簽發之支票，迄八十七年八月五日止，使用狀態正常，
    退票次數十六次，退補次數六十三次，止付次數九次，並末拒絕往來，至八十八
    年七月三十日始拒絕往來，期間回籠支票近百張之多，此有前開台中區中小企業
    銀行八十七年八月十一日中崇德字第二００號及台中商業銀行八十九年五月九日
    以中崇德字第六十九號等函檢附支票存款帳戶交易明細表及退票紀錄表，苟被告
    真係偽以乙○○之名義而簽發支票，當不必如此，是被告前開所辯，係經乙○○
    所同意而簽發支票，應值採信。則就乙○○於臺中區中小企銀崇德分行第一四二
    八０號帳戶之支票而言，既係乙○○同意被告使用，並將該印鑑章交予被告，揆
    諸前揭說明意旨，自難認被告有何偽造有價證券並行使之行為。至前被告簽發前
    開票號為0000000號支票交付告訴人甲○之原因關係為何？因與被告是否
    涉犯偽造有價證券罪之犯行無涉，爰不予贅敘。（三）另就被告簽發戊○○於臺
    中區中小企銀崇德分行第一六二六三號帳戶，票號為0000000號、面額三
    萬元、票期八十七年二月三十日，並故意蓋錯發票人為陳建德之印章之支票部分
    ，查乙○○與戊○○之支票存款帳號均係向台中區中小企業銀行崇德分行申請開
    立，而該二帳戶之支票，均偶有支票誤蓋發票人印章情事，此有前台中區中小企
    業銀行八十七年八月十一日中崇德字第二００號函可證，則被告辯稱上開支票係
    因錯蓋即有可能，另按在票據上簽名者，依票上所載文義負責，票據法第五條第
    一項定有明文，是持票人所得據以行使票據權利之對象，乃係票據上所載明之發
    票人或背書人。查本案臺中區中小企銀崇德分行第一六二六三號帳戶，票號為0
    000000號之支票，固為戊○○所有，然被告既錯蓋為「乙○○」之印章，
    則該支票之發票人，依上開所言，應係指乙○○而言，與戊○○無涉。易言之，
    戊○○之名義既未表彰於該支票上，則戊○○自毋庸負任何票據責任，則該支票
    是否係偽造，僅需調查被告是否經乙○○之同意或授權而簽發，而無須審酌戊○○同意與否。經查，被告既經乙○○之同意，以其名義簽發支票，並將印鑑章交
    付被告使用，已如前述，則被告縱錯蓋該印章於戊○○之支票，於客觀上並無偽
    造之行為，主觀上亦無偽造之故意，而與偽造有價證券罪之構成要件有間，尚難
    以該罪相繩。（四）末者，被告簽發上開二紙支票，係用以換回屆期之乙○○支
    票，亦為告訴人自承在卷，則被告既無偽造有價證券犯行，自乏蓄意詐欺之情事
    ，併此敘明，此外，復查無其他積極證據足資證明被告有何犯行，揆諸首揭說明
    ，本件係屬不能證明被告犯罪，依法應為無罪之諭知。
據上論斷，應依刑事訴訟法第三百零一條第一項，判決如主文。
本案經檢察官許政純到庭執行職務。
中      華      民      國    八十九    年      七      月     十二     日
                                臺灣臺中地方法院刑事第一庭
                                      法  官  楊國精
右正本證明與原本無異。
如不服本判決，應於送達後十日內向本院提出上訴狀 （須附繕本） ，上訴於台灣高
法院台中分院。
                                      書記官
中      華      民      國    八十九    年      七      月     十二     日


司法院資訊處製作；財團法人民間司法改革基金會備份。
